臺灣雲林地方法院民事判決
                                      109年度訴字第268號
原      告  李基閎  
訴訟代理人  劉興文律師
被      告  林瑞興  
訴訟代理人  林益誠律師
上列當事人間請求給付佣金事件，本院於民國110年7月22日言詞
辯論終結，判決如下：
    主  文
原告之訴及假執行之聲請均駁回。
訴訟費用由原告負擔。
    事 實 及 理 由
壹、程序方面
    按訴狀送達後，原告不得將原訴變更或追加他訴，但請求之
    基礎事實同一者、擴張或減縮應受判決事項之聲明者、不甚
    礙被告之防禦及訴訟之終結者，不在此限。被告於訴之變更
    或追加無異議，而為本案之言詞辯論者，視為同意變更或追
    加。民事訴訟法第255條第1項第2、3、7款及第2項分別定有
    明文。本件原告起訴時，原係依口頭協議之法律關係，聲明
    請求被告應給付其新臺幣（下同）975,000元，嗣於民國109
    年10月29日具狀追加不當得利法律關係為請求權基礎，並將
    訴之聲明變更為被告應給付原告975,000元，及自起訴狀繕
    本送達翌日起至清償日止，按年息百分之5計算之利息；願
    供擔保請准宣告假執行，經核原告所為訴之變更屬聲明之擴
    張，而追加請求權基礎部分，所請求之基礎事實同一，亦不
    甚礙被告之防禦及訴訟之終結，被告並未提出異議且為本案
    言詞辯論，經核與前開規定相符，均應予准許。
貳、實體方面
一、原告起訴主張：第三人藝橋國際股份有限公司（下稱藝橋公
    司）之負責人即被告林瑞興於108年3月間委託原告至雲林縣
    臺西鄉尋找土地，約定賣方仲介由原告負責，買方由被告負
    責，並以藝橋公司名義處理出售事宜，土地買賣價金超過土
    地委託價之部分，原告可分得一半的勞務費用，另一半歸藝
    橋公司， 但被告承諾歸藝橋公司的金額一半給原告，即原
    告擁有四分之三的權益。嗣後原告尋得坐落雲林縣○○鄉○○段
    000○0號土地（下稱365之1號土地）之原所有權人即第三人
    林維新同意委託兩造仲介出賣365之1號土地，並同意以藝橋
    公司名義簽下365之1號土地買賣授權書（下稱「本件買賣授
    權書」），委託期限至108年4月30日止，在該委託期間即10
    8年4月22日，被告另提出承諾書（下稱「本件承諾書」）給
    林維新簽名卻未通知原告，而林維新請被告先以電話通知原
    告確認無誤後才在「本件承諾書」上簽名。又365之1號土地
    以8,772,938元成交，地主林維新實拿742萬元，買方給付百
    分之1勞務費用金額為87,729元，故勞務費用共1,440,667元
    ，故原告得取得之勞務費用應為1,080,500元，爰依契約之
    法律關係及不當得利法律關係提起本件訴訟等語，並聲明：
    被告應給付原告975,000元，及自起訴狀繕本送達翌日起至
    清償日止，按年息百分之5計算之利息；願供擔保請准宣告
    假執行。
二、被告則以：
㈠、原告以兩造間存在口頭約定「勞務費用」及「民法不當得利
    請求權」為訴訟標的，主張如原告訴之聲明，被告均否認之
    ，依民事訴訟法第277條規定原告即應就原因事實負舉證責
    任，以實其說。
㈡、109年7月9日兩造於鈞院行言詞辯論程序時，法官問：被告與
    你有無約定「傭金分帳的契約」一事，原告答：沒有。故依
    民事訴訟法第279條第1項規定，原告顯已自認兩造間已不存
    在「合理拆帳」、「勞務費用」之約定等事。又同日法官問
    ：林維新有無簽授權書給你或被告？原告答：沒有簽立給我
    ，但當時用藝橋公司的名義，就是授權給藝橋等語。故依民
    事訴訟法第279條第1項規定，就原告顯已自認林維新係將自
    己名下所有之365之1號土地所有權全部授權藝橋公司代為出
    售之事實。另林維新與藝橋公司所簽屬之「本件買賣授權書
    」、「本件承諾書」之内容均與原告無關，顯見兩造之間不
    存在原告所聲稱之「原告為賣方之仲介」、「合理拆帳」、
    「勞務費用」等事，「本件承諾書」對兩造自不發生任何效
    力。再參酌108年4月22日經林維新以LINE告知「已補簽給藝
    橋～林瑞興〜」、「特別知會你」，林維新已明確告知原告36
    5之1號土地買賣事項「授權」及「仲介費給付」之「相對人
    」僅為藝橋公司，於上開告知内容到達原告手機後發生效力
    ，亦因前開通知到達原告後，林維新授權及仲介費給付對象
    僅為藝橋公司甚明。倘就上開資料，尚有解釋勞務費計算方
    式之空間則益證兩造間尚無勞務費用之合意。
㈢、兩造雖曾經協議，原告所稱「被告委託原告尋找土地」乙事
    ，惟兩造間之協議，已因原告於108年3月間，向被告表示「
    欲自行購買365之1號土地」，被告並表示沒意見，故原告自
    斯時起已不再為被告處理365之1號土地買賣事務。從而，原
    告是「為自己」處理事務，向林維新洽談購買365之1號土地
    等事項，而原告早已於108年3月間解除雙方委任關係，故至
    遲自108年4月22日起，兩造之地位均屬有意購買365之1號土
    地且立場不同、利益衝突之「買方」，欲互相競爭，爭取該
    土地之地主林維新之承諾出賣土地給第三人或原告自己，堪
    認在林維新與他人成立買賣契約前之期間内，兩造具競價關
    係，故原告主張其為「賣方仲介」等情恐有誤會。
㈣、又原告主張兩造曾有過借貸關係並成立調解等情，可知原告
    若欲與被告競爭亦有相當資金實力，亦可佐證被告所陳：原
    告與藝橋公司屬競爭關係，誠屬可信。
㈤、原告曾於起訴狀内陳稱：臺西尋找土地一事買方方面由被告
    負責等語；然於109年7月9日兩造於鈞院行言詞辯論程序時
    原告卻陳稱：買主資訊亦是原告提供給被告的，法官問土地
    成交是原告促成的？原告答：是，是我自己去找地主林維新
    ，地主委託我出賣，我就把這個資料拿去給林瑞興等語，比
    對此2段原告之陳述與「本件買賣授權書」、「本件承諾書
    」内容，二者顯有矛盾。退萬步言，按一般社會經驗及經驗
    法則，若（假設語氣非自認）原告所陳為真，賣地之人與買
    地之人均係由原告尋獲，土地成交亦是原告促成，則原告根
    本不用多此一舉，並陳稱商業行為以藝橋公司之名義簽約，
    原告自行與林維新簽約即可向林維新請求其所陳稱之合理報
    酬，顯見原告於本案所陳，均屬臨訟之詞不足採信。
㈥、又以一般土地授權（仲介等）買賣契約行情，係以土地開發
    （仲介）公司與相對人談妥價金額度或計算方式，待相對人
    給付價金後，再與相關業務人員分潤，因公司於交易過程中
    須支付相關成本，故先由公司取得該價金之2分之1，剩下之
    2分之1由銷售人員、開發買方、開發賣方之人員分別取得。
    故原告主張找到365之1號土地，即可獲得該土地交易過程，
    土地開發商得期待可取得之4分之3利潤，遠超過行情，顯不
    合理。
㈦、「本件買賣授權書」於108年3月25日，由兩造及第三人石竣
    亦前往林維新處簽署，該土地買賣授權書明定期限為108年4
    月30日。嗣兩造間發生信賴關係破裂情事，於108年4月22日
    僅被告及石竣亦前往代表藝橋公司與林維新簽屬「本件承諾
    書」取得重新授權，若兩造於108年4月30日前，縱使有口頭
    約定亦因期限屆至而失效。又於108年3月25日經林維新及兩
    造協商後應將協商結論，明文記載於「本件買賣授權書」上
    ，故兩造與林維新若有協商結果均應記載，惟僅明文記載土
    地及授權期間，原告主張亦因受「本件買賣授權書」文義授
    權期限拘束甚明。從而，自108年4月30日起兩造已無任何民
    事關係等語置辯。
㈧、退萬步言，按一般社會經驗及經驗法則及原告學歷為大學畢
    業，並曾任職於公務機關，理應知悉書面有穩固意思表示及
    白紙黑字之道理，若（假設語氣非自認)原告所陳為真，賣
    地之人與買地之人均係由原告尋獲，土地成交亦是原告促成
    ，則原告根本不用多此一舉，陳稱365之1號土地之商業行為
    以藝橋公司之名義簽約，原告隨時可自行與第三人吳水生、
    林維新或被告簽署例如承攬或委任買賣該土地等勞務契約，
    即可向立約之相對人請求其所陳稱之合理報酬；再者於108
    年3月25日時，假設(非自白，蓋按民法第535條委任關係可
    區分為，有償或無償委任）如原告陳稱兩造所涉勞務及給付
    關係，雖金額尚未確定，然所涉金額龐大，亦可於108年3月
    25日當場先將報酬給付方式明示於「本件買賣授權書」中，
    原告捨此不為，僅聲稱口頭約定、365之1號土地買賣係由原
    告促成，先於108年11月初左右向雲林縣警察局提出刑事告
    訴，嗣於109年5月11日透過本案程序請求975,000元之勞務
    費用，顯見原告於本案所陳，均屬臨訟之詞不足採信，欲透
    過刑事案件逼迫被告和解之意圖甚明。
㈨、並聲明：原告之訴駁回；如受不利判決，願供擔保請准宣告
    免為假執行。
三、本院之判斷：
㈠、按當事人主張有利於己之事實者，就其事實有舉證之責任。
    但法律別有規定，或依其情形顯失公平者，不在此限。民事
    訴訟法第277條定有明文。又民事訴訟如係由原告主張權利
    者，應先由原告負舉證之責，若原告先不能舉證，以證實自
    己主張之事實為真實，則被告就其抗辯之事實即令不能舉證
    ，或其所舉證據尚有疵累，亦應駁回原告之請求。再按當事
    人互相表示意思一致者，無論其為明示或默示，契約即為成
    立。當事人對於必要之點，意思一致，而對於非必要之點，
    未經表示意思者，推定其契約為成立，關於該非必要之點，
    當事人意思不一致時，法院應依其事件之性質定之，民法第
    153條定有明文。所謂必要之點，係指契約之要素而言。而
    所謂要素，應指契約成立所不可或缺之要件。
㈡、查原告主張兩造間已成立口頭協議，約定由原告尋找臺西鄉
    土地賣方，被告負責買方，土地買賣成交後，土地買賣價金
    超過土地委託價4分之3部分，為原告之報酬等語，並提出土
    地登記謄本、「本件買賣授權書」、「本件承諾書」、臺灣
    雲林地方檢察署檢察官109年度偵續字第33號起訴書為證，
    然依上開土地登記謄本、「本件買賣授權書」及「本件承諾
    書」之內容，僅能得出林維新有將原其所有365之1號土地委
    託藝橋公司出售，土地出售後價格超過742萬元部分為藝橋
    公司之仲介費用乙情，並無從證明兩造間確實有上開口頭協
    議之存在。又依上開檢察官起訴書之犯罪事實之記載，原告
    乃主張其與被告係約定在土地交易完成後，土地買賣價金超
    過土地委託價百分之50部分，為原告之仲介報酬等語，核與
    原告於本件主張以土地買賣價金超過土地委託價之4分之3部
    分，為原告之報酬不相符合，亦與原告本件之起訴狀記載「
    …一切利潤將項目完成後合理拆帳。」等語有所不同，而原
    告於本件以原告有與被告接洽仲介365之1號土地，並約定土
    地交易價格超過800萬元部分，由兩造平分等語置辯，足見
    兩造間就365之1號土地交易完成後所獲得利潤之計算基礎、
    分配成數尚未達成意思表示之合致。此外，原告復又不能提
    出其他證據以實其說，自難遽論兩造已就365之1號土地交易
    完成後，土地買賣價金超過土地委託價4分之3部分，為原告
    之仲介報酬乙情成立口頭協議。
㈢、按主張不當得利請求權存在之當事人，對於不當得利請求權
    之成立，應負舉證責任，即應證明他方係無法律上之原因而
    受利益，致其受有損害。如受利益人係因給付而得利時，所
    謂無法律上之原因，係指給付欠缺給付之目的。故主張該項
    不當得利請求權存在之當事人，應舉證證明該給付欠缺給付
    之目的（最高法院103年度臺上字第2198號判決）。原告主
    張被告因365之1號土地完成交易，未將該土地買賣勞務費用
    之4分之3給付予原告，受有不當得利云云，然365之1號土地
    係由原地主林維新委託藝橋公司代為出售，有「本件買賣授
    權書」、「本件承諾書」在卷可參，且該仲介費用乃匯入藝
    橋公司銀行帳戶內，有合作金庫商業銀行林內分行109年10
    月19日合金林內字第1090003415號函檢送之歷史交易明細查
    詢結果附卷可參，並為兩造所不爭執，而非匯入被告之帳戶
    內，難認被告受有何利益，原告復未能舉證證明以實其說，
    是原告依不當得利之法律關係，請求被告返還975,000元，
    核屬無據。
四、綜上所述，原告依兩造間口頭協議及不當得利返還請求權，
    請求被告給付原告975,000元，及自起訴狀繕本送達之翌日
    起至清償日止，按年息百分之5計算之利息，為無理由，應
    予駁回。另原告之訴既經駁回，其假執行之聲請，亦失所附
    麗，應併駁回之。 
五、本件事證已臻明確，兩造其餘攻擊防禦方法及所提證據，於
    判決結果不生影響，爰不一一論列，併此敘明。至被告聲請
    傳喚林維新到庭作證，待證事實為釐清108年4月22日林維新
    與兩造協議過程，然原告傳喚證人之聲請，對於本院上開事
    實之認定並無影響，本院認無傳喚證人之必要，附此敘明。
六、訴訟費用負擔之依據：民事訴訟法第78條。
中　　華　　民　　國　　110 　年　　8 　　月　　5 　　日
                  民事第一庭    法  官  吳福森

以上正本係照原本作成。
如對本判決上訴，須於判決送達後20日內向本院提出上訴狀。如
委任律師提起上訴者，應一併繳納上訴審裁判費。
中　　華　　民　　國　　110 　年　　8 　　月　　 5　　日
                                書記官　程尹鈴